ACORDAO-COMPLETO-2516672

ACÓRDÃO 804/2022 ATA 3/2022 - PRIMEIRA CÂMARA

VISTOS, relatados e discutidos estes autos de embargos de declaração opostos pela Sra. Márcia Regina Sartori Damo (XXX.669.809-XX) , na qualidade de Secretária de Programas Regionais do Ministério da Integração Nacional, em face do Acórdão 15125/2021-TCU-Primeira Câmara;
ACORDAM os ministros do Tribunal de Contas da União, reunidos em sessão da 1ª Câmara, diante das razões expostas pelo relator, em:
9.1. conhecer dos embargos de declaração, com fundamento nos arts. 32 e 33 da Lei 8.443/1992, para, no mérito, rejeitá-los;
9.2. retificar, por inexatidão material, com fundamento no art. 143, inciso V, alínea "d", do Regimento Interno do TCU, aprovado pela Resolução 246/2011, e na Súmula 145 do TCU, o Acórdão 4.520/2020, prolatado pela 1ª Câmara do TCU, na Sessão de 14/4/2020 (Ata 10/2020) , mantendo inalterados os demais termos do referido acórdão, para que:
9.2.1. onde se lê: "aplicar a Márcia Regina Sartori Damo e a Breno Einstein Figueiredo a multa individual prevista no artigo 58, inciso I, da Lei 8.443/1992", leia-se "aplicar a Márcia Regina Sartori Damo e a Breno Einstein Figueiredo a multa individual prevista no artigo 58, inciso II, da Lei 8.443/1992";
9.3. notificar a embargante da presente deliberação.

Embargos de declaração contra decisão que não conheceu de recurso interposto por manifesta intempestividade.

Primeira Câmara

Município de Araponga - MG.

3. Recorrente: Marcia Regina Sartori Damo (XXX.669.809-XX).

13.1. Ministros presentes: Walton Alencar Rodrigues (Presidente), Benjamin Zymler, Vital do Rêgo (Relator) e Jorge Oliveira.
13.2. Ministros-Substitutos presentes: Augusto Sherman Cavalcanti e Weder de Oliveira.

VITAL DO RÊGO

Ministro Vital do Rêgo.

A Sra. Márcia Regina Sartori Damo (XXX.669.809-XX) , na qualidade de Secretária de Programas Regionais do Ministério da Integração Nacional, opôs embargos de declaração em face do Acórdão 15125/2021-TCU-Primeira Câmara, por meio do qual este Tribunal não conheceu o recurso de reconsideração por ela interposto contra o Acórdão 4520/2020-TCU-Primeira Câmara, que julgou irregulares suas contas e a condenou ao pagamento de multa no valor de R$ 50 mil, com fundamento no art. 58, inciso I, da Lei 8.443/1992.
2. Na origem, este processo de tomada de contas especial foi instaurado pelo Ministério da Integração Nacional em desfavor de Antônio Augusto de Araújo Filho, ex-prefeito de Araponga/MG, gestão 2009/2012, em razão da omissão no dever de prestar contas quanto aos recursos repassados àquele município, por força dos Convênios Siconv CV-723083/2009, CV-724974/2009 e CV715349/2009, que tiveram por objeto a aquisição de patrulha mecanizada (trator e implementos agrícolas) . 
3. A condenação da embargante decorreu da rejeição de suas razões de justificativa em relação à celebração dos mencionados convênios com o mesmo objeto, no mesmo dia, sem prévia aprovação da assessoria jurídica, mesmo após a determinação feita no Acórdão 384/2009-TCU-Plenário, e sem análise técnica prévia adequada da transferência do montante previsto para a aquisição de três tratores, incluindo os benefícios esperados e as alternativas existentes a essa ação (artigo 31, da Portaria Interministerial MP/MF/MCT 127/2008) , tendo em vista que as notas técnicas 206, 207 e 208, de 23/12/2009, são peças meramente formais, sem conteúdo relevante e se referem apenas à compra de um trator.
4. A embargante apontou a existência de erro material no julgado no que diz respeito ao fundamento legal da condenação da responsável. Argumentou que tanto os termos do voto condutor do Acórdão 4520/2020-TCU-Primeira Câmara quanto o parecer da unidade técnica, acolhido integralmente pelo relator a quo, apontam para a incidência do inciso II do art. 58 da Lei 8.443/1992 e não o inciso I, como consignado no acórdão originário.
5. A modificação do fundamento legal da condenação, segundo a embargante, traria reflexos na análise da prescrição sancionatória, uma vez que a data inicial do prazo prescricional adotada pelo Acórdão 4520/2020-TCU-Primeira Câmara foi a data das prestações de contas relacionadas aos convênios firmados (11/2/2011 e 5/5/2011) , inobstante a embargante não tenha sido sancionada pela não apresentação ou apresentação tardia ou irregular de prestação de contas, mas, sim, por irregularidades relacionadas à formalização das avenças. 
6. Assim, sustentou que o cômputo inicial para a contagem do prazo prescricional deveria levar em consideração a data de celebração dos convênios nos quais constam as aludidas irregularidades, qual seja, 24 de dezembro de 2009.
7. Nesse sentido, considerando-se que o despacho da autoridade ordenando a realização da audiência da embargante ocorreu apenas em 9/6/2016 (peça 16) , afirmou esgotada a pretensão punitiva em detrimento da responsável, haja vista superado período prescricional de cinco anos.
8. Sustentou, no caso, a aplicação da regra prescricional estabelecida na Lei 9.873/1999 e o exame da questão suscitada, inobstante a eventual intempestividade da peça recursal interposta, por se tratar de matéria de ordem pública, que deveria ser examinada de ofício pelo órgão julgador.
9. Apontou a existência de contradição no acórdão embargado, que teria se limitado a acompanhar o pronunciamento da unidade técnica, embora, ao tratar do tema da prescrição, a Secretaria de Recursos tenha se limitado a explicitar os prazos dos termos inicial e final de contagem da prescrição à luz do Código Civil e da Lei 9.873/1999, sem, contudo, apresentar conclusão sobre o tema. Em virtude disso, a deliberação embargada deixou de se pronunciar sobre a questão suscitada na fase processual anterior.
10. Apontou, por fim, omissão no julgado, que teria deixado de considerar que a decisão judicial apresentada pelo recorrente Breno Einstein Figueiredo e que facultou o recebimento intempestivo de seu recurso, por ter sido considerado fato novo a justificar a aplicação da regra do art. 285, § 2º, do Regimento Interno deste Tribunal, também lhe aproveitaria, por se tratar de elemento objetivo, que se referiu aos fatos tratados neste processo e não propriamente ao referido responsável. 
	É o relatório.

Edinando Luiz Brustolin (OAB/SC 21.087), Marcos Fey Probst (OAB/SC 20.781) e Luís Irapuan Campelo Bessa Neto (OAB/SC 41.393).

Não atuou.

EMBARGOS DE DECLARAÇÃO. INEXISTÊNCIA DOS VÍCIOS APONTADOS. REJEIÇÃO. CORREÇÃO DE ERRO MATERIAL NO ACÓRDÃO ORIGINÁRIO.

TOMADA DE CONTAS ESPECIAL (TCE)

não atuou.

Em exame, embargos de declaração opostos pela Sra. Márcia Regina Sartori Damo (526.669.809-87) , na qualidade de Secretária de Programas Regionais do Ministério da Integração Nacional, em face do Acórdão 15125/2021-TCU-Primeira Câmara, por meio do qual este Tribunal não conheceu o recurso de reconsideração por ela interposto contra o Acórdão 4520/2020-TCU-Primeira Câmara, que julgou irregulares suas contas e a condenou ao pagamento de multa, com fundamento no art. 58, inciso I, da Lei 8.443/1992.
Originalmente, este processo de tomada de contas especial foi instaurado pelo Ministério da Integração Nacional em desfavor de Antônio Augusto de Araújo Filho, ex-prefeito de Araponga/MG, gestão 2009/2012, em razão da omissão no dever de prestar contas quanto aos recursos repassados àquele município por força dos Convênios Siconv CV-723083/2009, CV-724974/2009 e CV715349/2009, que tiveram por objeto a aquisição de patrulha mecanizada (trator e implementos agrícolas) . 
No âmbito deste Tribunal, servidores do então Ministério da Integração Nacional, dentre eles a embargante, foram incluídos no polo passivo desta tomada de contas especial.
A condenação da embargante decorreu da rejeição de suas razões de justificativa em relação à celebração dos mencionados convênios com o mesmo objeto, no mesmo dia, sem prévia aprovação da assessoria jurídica, mesmo após a determinação feita no Acórdão 384/2009-TCU-Plenário, e sem análise técnica prévia adequada da transferência do montante previsto para a aquisição de três tratores, incluindo os benefícios esperados e as alternativas existentes a essa ação (artigo 31, da Portaria Interministerial MP/MF/MCT 127/2008) , tendo em vista que as notas técnicas 206, 207 e 208, de 23/12/2009, são peças meramente formais, sem conteúdo relevante e se referem apenas à compra de um trator.
A embargante apontou a existência de erro material no julgado no que diz respeito ao fundamento legal da condenação da responsável. Argumentou que tanto os termos do voto condutor do Acórdão 4520/2020-TCU-Primeira Câmara quanto o parecer da unidade técnica, acolhido integralmente pelo relator a quo, apontam para a incidência do inciso II do art. 58 da Lei 8.443/1992, e não o inciso I, como consignado no acórdão originário.
A modificação do fundamento legal da condenação, segundo a embargante, traria reflexos na análise da prescrição sancionatória, uma vez que a data inicial do prazo prescricional adotada pelo Acórdão 4520/2020-TCU-Primeira Câmara foi aquela das prestações de contas relacionadas aos convênios firmados (11/2/2011 e 5/5/2011) , inobstante a embargante não tenha sido sancionada pela não apresentação ou apresentação tardia ou irregular de prestação de contas, mas sim por irregularidades relacionadas à formalização das avenças. 
Assim, sustentou que o cômputo inicial para a contagem do prazo prescricional deveria levar em consideração a data de celebração dos Convênios nos quais constam as aludidas irregularidades, qual seja, 24 de dezembro de 2009.
Nesse sentido, considerando-se que o despacho da autoridade ordenando a realização da audiência da embargante ocorreu apenas em 9/06/2016 (peça 16) , afirmou esgotada a pretensão punitiva em detrimento da responsável, haja vista superado período prescricional de cinco anos.
Sustentou, no caso, a aplicação da regra prescricional estabelecida na Lei 9.873/1999 e o exame da questão suscitada, inobstante a eventual intempestividade da peça recursal interposta, por se tratar de matéria de ordem pública, que deveria ser examinada de ofício pelo órgão julgador.
Apontou a existência de contradição no acórdão embargado, que teria se limitado a acompanhar o pronunciamento da unidade técnica, embora, ao tratar do tema da prescrição, a Secretaria de Recursos tenha se limitado a explicitar os prazos dos termos inicial e final de contagem da prescrição à luz do Código Civil e da Lei 9.873/1999, sem, contudo, apresentar conclusão sobre o tema. Em virtude disso, a deliberação embargada teria deixado de se pronunciar sobre a questão suscitada na fase processual anterior.
Apontou, por fim, omissão no julgado que, segundo afirmou, deixou de considerar que a decisão judicial apresentada pelo recorrente Breno Einstein Figueiredo e que facultou o recebimento intempestivo de seu recurso, por ter sido considerado fato novo a justificar a aplicação da regra do art. 285, § 2º, do Regimento Interno deste Tribunal, também lhe aproveitaria, por se tratar de elemento objetivo, que se referiu aos fatos tratados neste processo e não propriamente ao referido responsável. 
Feito esse breve histórico, passo ao exame dos presentes embargos.
Desde já entendo que os embargos podem ser conhecidos, por atenderem aos requisitos de admissibilidade, mas não merecem ser acolhidos, uma vez que não se encontram presentes os vícios apontados no julgado.
Inicialmente, esclareço que a omissão ensejadora dos embargos declaratórios diz respeito à ausência de pronunciamento sobre questões levantadas pela parte.
No caso em apreço, a embargante não tratou da questão que fundamenta o pedido de reconhecimento de omissão no julgado. 
Conforme jurisprudência deste Tribunal, a apresentação de alegação que sequer foi ventilada em fase anterior do processo consiste em inovação argumentativa, que não se conforma com os limites dos embargos de declaração. Nesse sentido, os Acórdão 1265/2019-TCU-Plenário, 2.224/2008-TCU-1ª Câmara, dentre outros.
Sobre o tema, equivoca-se a embargante em sua interpretação. O art. 161 do Regimento Interno deste Tribunal autoriza que a defesa apresentada por um dos responsáveis seja aproveitada aos demais no que concerne às circunstâncias objetivas. Dessa forma, no exame de mérito do recurso do Sr. Breno Einstein Figueiredo, se houver circunstâncias que aproveitem aos demais responsáveis, dentre eles a embargante, ser-lhe-á possível aproveitá-las. Mas tal dispositivo não permite que sejam considerados elementos estranhos ao recurso na análise de sua admissibilidade, como pretende a embargante.
 Não vislumbro a contradição apontada pela embargante em relação à análise do tema da prescrição.
A embargante argumentou que a existência de contradição no acórdão embargado residiria no acolhimento da manifestação da unidade técnica sobre a prescrição, sem que tenha a Secretaria de Recursos se pronunciado conclusivamente sobre a questão.
De início, destaco que, na linha da jurisprudência assente desta Corte de Contas, a contradição apta a ser sanada pela oposição dos embargos declaratórios é a que se estabelece entre os termos da própria decisão e não a que porventura exista entre as razões de decidir e a doutrina, a jurisprudência ou a interpretação do ordenamento jurídico que o recorrente entenda adequada. Nesse sentido, o Acórdão 4057/2010-TCU-Primeira Câmara
No caso em apreço, a embargante arguiu, em seu recurso, a aplicação a regra prescricional estabelecida na Lei 9.873/1999.
A instrução da unidade técnica, acolhida como minhas razões de decidir, examinou detidamente a questão, conforme excerto a seguir transcrito, verbis:
2.6.1 - Análise da prescrição de pretensão punitiva (multa do art. 58, inciso I, da Lei 8.443/92) 
A recorrente alega a prescrição da pretensão punitiva uma vez que se passaram mais de cinco anos entre o fato gerador e sua citação. Cita decisões do Supremo Tribunal Federal - MS 35512 e 32201 (peça 65, p. 3-6) . 
Em que pese as decisões proferidas pelo STF sinalizem o entendimento daquela Turma julgadora, eu alcance detém efeito inter partes, não vinculante e sem eficácia erga omnes (Acórdão 2861/2018-TCU-Plenário, Rel. Min. Augusto Sherman) . 
Nessa linha, o TCU continua a aplicar o prazo decenal à questão da persecução sancionatória, conforme o incidente de uniformização de jurisprudência (Acórdão 1441/2016-TCU-Plenário, Rel. Min. Benjamin Zymler) , no qual se fixou o entendimento de que a pretensão punitiva aplicável aos processos de controle externo subordina-se ao prazo geral de prescrição indicado no art. 205 do Código Civil, que é de 10 anos, contado a partir da data da ocorrência da irregularidade, interrompendo-se sua fruição em razão do ato ordinatório do chamamento aos autos - a citação, a audiência ou a oitiva (cf., tb., Acórdão 4790/2016-TCU-Primeira Câmara, 8.801/2016-2ª Câmara, entre outros) . 
Definida a tese aplicável ao caso em comento, e aplicando-se os critérios fixados no Acórdão 1441/2016-TCU-Plenário, observa-se que a prescrição não se operou, no caso concreto.
Na hipótese, trata-se de multa do art. 58 da Lei 8.443/1992 motivada por irregularidades identificadas nos Convênios 723083/2009, 724974/2009 e 715349/2009 descritas no Ofício de Audiência à peça 20. 
No caso de repasses sujeitos a prestação de contas específica, a data de transferência dos recursos ou a data de glosa de despesas são termos adequados para a incidência de encargos legais (art. 9º da IN-TCU 71/2012) , mas não para início da prescrição. Para esta finalidade considera-se, no regime do Código Civil, o dia seguinte ao fim do prazo para a prestação de contas (art. 4º, § 1º, I, da citada IN) , já que, enquanto não exaurido esse prazo, não se pode falar em inércia da Administração-credora (cf. Acórdão 6594/2020-TCU-Segunda Câmara, Min.-Subst. Marcos Bemquerer, e 1.470/2020-TCU-2ª Câmara, Min. Ana Arraes, entre outros) . 
Os ajustes em exame nos autos previam prestação de contas até o dia 10/2/2011 (Convênio 723083/2009 - peça 1, p. 158) e 4/2/2011 (Convênios 724974/2009 - peça 2, p. 230 e 715349/2009 - peça 3, p. 268) . Logo, as prescrições de eventual ressarcimento, apurado a partir das prestações de contas, tiveram início em 11/2/2011 e 5/2/2011. 
Considerando as datas de 11/2/2011 e 5/2/2011 como termo inicial para contagem dos prazos prescricionais e que a audiência do recorrente foi autorizada por meio do Pronunciamento de Secretário (peça 19) , em 9/6/2016, por delegação de competência conferida pelo Relator Min. Walton Alencar (Portaria-MIN-WAR 1, de 10/7/2014) e subdelegação concedida pelo Secretário da Secex-MG (Portaria-Secex/MG 19, de 1º/7/2015) , o interregno entre essas datas e a ordem de audiência é inferior aos dez anos, não cabendo se falar de prescrição da pretensão punitiva desta Corte. 
Em suma, no caso concreto não se operou a prescrição da pretensão punitiva. 
Dessa forma, não acolheu, no caso concreto, a tese da adoção da regra prescricional estabelecida pela Lei 9.873/1999, mantendo a jurisprudência firmada no Acórdão 1441/2016-TCU-Plenário, proposta por mim acolhida como minhas razões de decidir.
Em item seguinte, a Secretaria de Recursos passou a tratar da questão da prescrição ressarcitória, em relação ao responsável condenado em débito no mesmo julgado, matéria, portanto, estranha à análise realizada em relação à situação da embargante. Também ali, vale dizer, a unidade técnica conclui pela inocorrência da prescrição mesmo que adotado o parâmetro estabelecido na Lei 9.873/1999.
A análise em questão não encerra quaisquer contradições que mereçam reparo em sede de embargos de declaração.
A embargante suscitou equívoco no acórdão originário, no que tange ao estabelecimento da data inicial para o cômputo do prazo prescricional, ali estabelecido como o prazo final para a prestação de contas.
A leitura do acórdão originário não permite concluir que o dies a quo adotado para o cômputo da prescrição tenha sido o prazo final da prestação de contas. Observo que tal menção somente foi feita no exame de admissibilidade realizado pela Secretaria de Recursos, no trecho já transcrito neste voto.
Julgo assistir razão à embargante em sua irresignação, haja vista o equívoco da Secretaria de Recursos. De fato, as irregularidades que justificaram a condenação da embargante não se referem à execução dos convênios em exame, mas a sua própria formalização, o que justifica a contagem do prazo prescricional a partir da data da formalização das referidas avenças, qual seja, 24 de dezembro de 2009, como defende a embargante.
Ainda assim, mantém-se a conclusão acerca da não caracterizada a prescrição da pretensão punitiva deste Tribunal. Isso porque o ato de ordenação da citação da embargante ocorreu em 9/6/2016 (peça 16) , antes, portanto, do interregno de dez anos previsto no art. 205 do Código Civil, utilizado subsidiariamente por este Tribunal, conforme Acórdão 1441/2016-TCU-Plenário.
Também não socorre à embargante a aplicação da regra contida na Lei 9.873/1999 para a caracterização da prescrição pretendida. Isso porque, mesmo adotado como marco inicial o dia 24/12/2009 (data de formalização da avença) , várias foram as interrupções da prescrição aplicáveis ao caso em análise, na forma disciplinada pelo artigo 2º, inciso II, da referida lei.
É importante não perder de vista que a irregularidade que justificou a sanção à embargante somente foi identificada em virtude da deficiente prestação de contas do gestor municipal. A apuração da irregularidade se iniciou com o encaminhamento pelo TCU, em 27/6/2012, do Ofício de Requisição 14-336/2012 (peça 1, p. 230) ao Ministério da Integração Nacional. Em 14/5/2013 foi realizada inspeção pelo órgão concedente no município de Araponga/MG (peça 1, p. 326) . Posteriormente, foi emitido pelo órgão concedente o Parecer Financeiro 213/2014 (peça 2, p. 50) e instaurada a TCE em 24/9/2014 (peça 1, p. 4) . Protocolado o respectivo processo neste Tribunal em 1/10/2015 e identificada a falha de procedimento da embargante, foi realizada sua audiência em 9/06/2016 (peça 16) . Não se verifica, portanto, o transcurso dos cinco anos exigidos pela legislação em apreço.
Não há, assim, impacto no mérito do julgado embargado.
Em atenção ao princípio da economia processual, considerando que o relator a quo, Ministro Walton de Alencar Rodrigues, integra este colegiado e poderá referendar este encaminhamento, reconheço, desde já, a existência de erro material no julgado originário, para alterar o fundamento legal da condenação da embargante, estabelecida no item 9.5 do Acórdão 4520/2020-TCU-Primeira Câmara, que passa a ser art. 58, do inciso II, da Lei 8.443/1992.
Considerando o entendimento consubstanciado no princípio do direito sancionador, segundo o qual "o imputado se defende dos fatos, e não da qualificação jurídica a eles atribuídos", concluo que o referido erro material não tem impacto no julgamento do feito, a justificar qualquer providência no âmbito destes embargos de declaração.
Dessa forma, não havendo qualquer vício a ser sanado, impõe-se a rejeição dos embargos ora em apreciação.
	Diante do exposto, voto pela adoção da minuta de acórdão que ora trago ao exame deste colegiado.
TCU, Sala das Sessões, em 1 de fevereiro de 2022.
Ministro VITAL DO RÊGO 
Relator